臺灣高等法院民事判決　　　　　　　　 93年度家上字第362號
上　訴　人　乙○○
被上訴　人　甲○○
上列當事人間確認親子關係不存在事件，上訴人對於中華民國93
年9月30日臺灣士林地方法院92年度親字第68 號第一審判決提起
上訴，經本院於94年7月6日言詞辯論終結，判決如下：
    主  文
原判決廢棄。
確認被上訴人非上訴人之親生子。
第一、二審訴訟費用由被上訴人負擔。
    事  實  及  理  由
一、上訴人起訴主張：伊與訴外人石勝國原為夫妻關係（其後於
    84年4月25 日離婚），因婚後伊無法生育，並已割除卵巢，
    而於48年間抱養傅立祥與傅劉淑妹所生之被上訴人，當時高
    雄市助產士填寫出生證明後，伊即向高雄市鼓山區戶政事務
    所謊報被上訴人為伊之親生子，致戶籍登記上被上訴人為伊
    與石勝國之長子，惟實際上被上訴人並非伊所親生。伊前已
    向臺灣高雄地方法院檢察署自首前開偽造文書行為，業經該
    署處分不起訴確定，但為糾正上述戶籍登記之錯誤，爰請求
    確認兩造間親子關係不存在等情。
二、原審駁回上訴人之請求，上訴人提起第二審上訴，於上訴狀
    中記載上訴聲明為：(一)原判決廢棄。(二)確認被上訴人非上訴
    人之親生子。(三)如前項請求不成時，請求宣告終止兩造間收
    養關係（本院卷(一)第9頁），而為訴之追加之情形。惟上訴
    人之真意實係主張：被上訴人非上訴人之親生子（本院卷(一)
    第11頁），經審判長予以闡明，上訴人最終確認訴之聲明為
    ：(一)原判決廢棄。(二)被上訴人非上訴人之親生子（本院卷(二)
    第70頁），而就上訴狀中所載第(三)項不欲法院審判之意，則
    法律上屬於撤回上開第(三)項之追加聲明部分，合先敘明。
三、被上訴人未於言詞辯論期日到場，核無民事訴訟法第386 條
    所列各款情事，爰准上訴人之請求由其一造辯論而為判決。
    依被上訴人於準備程序到庭提出之書狀，以：上訴人因年邁
    精神狀況恍忽，受第三者擺弄，導致家中失和，伊自出生來
    到人世，父親為石勝國，母親為上訴人，親情的認定是人倫
    間的事情，不是能夠用科學方法來代替。40多年之人倫親情
    ，何忍用科學方法斷定，且科學認證ＤＮＡ之準確率並非百
    分之百可信等語抗辯，聲明：駁回上訴。
三、兩造不爭執之事實：
    於戶籍登記資料上，被上訴人為上訴人與配偶石勝國婚姻關
    係存續中之長子，有上訴人提出之戶籍謄本在卷可稽（原審
    卷第7頁），並為被上訴人所不爭執，應堪信為真實。
四、本件重要爭點在於：(一)上訴人有無提起本件確認之訴之利益
    ？(二)被上訴人是否非上訴人所親生？
五、上訴人有無提起本件確認之訴之利益？
  (一)按民法第1063條第1項之婚生子女否認之訴，規定妻在婚姻
    關係存續中受胎而生之子女，推定為夫之婚生子女，係以該
    子女由妻分娩為前提。倘妻並無分娩之事實，僅於戶籍資料
    上登載為該夫妻之婚生子女，則權利義務受影響之第三人提
    起確認該親子關係不存在之訴，應屬民事訴訟法第247條之
    一般確認訴訟，而非民法第1063條之婚生子女否認之訴，並
    無民事訴訟法第590條第1項、第2 項規定之適用，有即受確
    認判決之法律上利益之人，不論何時均得提起，最高法院90
    年度台上字第1975號、91年度台上字第1873號判決為同一意
    旨可供參考。
  (二)本件被上訴人在戶籍資料上雖登載為上訴人及其夫石永勝（
    其後離婚）之子，但上訴人提起本訴係主張：伊婚後無法生
    育，並已割除卵巢，而於48年間抱養傅立祥與傅劉淑妹所生
    之被上訴人，實際上被上訴人非其分娩云云在卷，可見：上
    訴人提起本件訴訟，係一般民事訴訟法之確認訴訟，惟戶籍
    資料上登記兩造間有母子之法律關係，因認上訴人提起本件
    確認訴訟，有受確認判決之法律上利益，於法並無不合，合
    先敘明。
六、被上訴人是否非上訴人所親生？
  (一)上訴人主張：伊於婚後無法生育，被上訴人於戶籍上雖登記
    為伊及夫石勝國之子，實際上並非伊所分娩，而係謊報；伊
    於92年間已向檢察官自首，已經檢察官為不起訴處分在案等
    情，業據提出台灣高雄地方法院檢察署92年度偵字第23829
    號不起訴處分書、高雄市聯合醫院93年3月19日診斷證明書
    等件為憑（原審卷第68、84頁），惟為被上訴人所否認。
  (二)就兩造間有無親子血緣關係，經原審及本院曾先後囑託台大
    醫院及馬偕醫院對兩造為血緣之ＤＮＡ鑑定，惟屆期均僅上
    訴人到場，被上訴人並未依其當庭同意者前往接受抽血鑑定
    ，有台大醫院93年2月23日（93）校附醫秘字第9300001569
    號函、馬偕醫院94年3月9日馬院醫檢字第940588號函可按（
    原審卷第69頁，本院卷(二)第21頁），因民事訴訟法並無任何
    規定得以強制被上訴人為抽血檢驗，致本院無法自ＤＮＡ之
    科學比對方式得知兩造有無親子血緣關係。另上訴人之血型
    為Ｂ型，其夫石勝國之血型為Ｏ型，有上訴人及證人石勝國
    於高雄市立聯合醫院大同院區之血液學檢驗單足憑（原審卷
    第99、100 頁）；而被上訴人之血型為何，雖經原審向高雄
    市前金區戶政事務所查詢據覆：戶籍資料登記項目並無登錄
    血型，有上開事務所93年6月28日高市金戶字第 0930002050
    號函函按（原審卷第105 頁）；復經原審及本院向被上訴人
    曾經就醫之馬偕醫院、佳祥診所函詢，均據覆並未驗血致未
    留下資料云云，亦有馬偕醫院93年5月25日驗院醫事字第
    93164 4號、94年1月13日驗院醫事字第940057號函及佳祥診
    所病歷紀錄可參（原審卷第98頁，本院卷(一)第26、27、30頁
    ），即無從得知被上訴人之血型，致未能依血型之比對方法
    得知兩造有無親子血緣關係。
  (二)本院雖無法自ＤＮＡ鑑定及血型比對之科學方式，直接確定
    兩造有無親子血緣關係，惟因確認親子關係乃人事訴訟程序
    ，與公益有關，法院仍應依職權調查證據及斟酌當事人所未
    提出之事實，以形成心證確定兩造間究有無親子血緣關係。
    經查：
    1.觀察原審向高雄市鼓山區戶政事務所調得被上訴人之出生
      登記資料雖記載：「產婦為乙○○，於48年7月24 日分娩
      甲○○」等語，並據以向戶政機關為出生登記之申請（原
      審卷77、78頁）。而上訴人自述：伊於42年間曾在高雄市
      立醫院施行手術切除卵巢一節（原審卷第118 頁），因該
      病歷資料已超過保存年限，而無法取得當時就醫紀錄；就
      現今醫學而言，藉由剖腹上訴人體內是否有卵巢存在，惟
      因上訴人開過刀且已停經，致卵巢萎縮及可能有沾黏問題
      ，無法確實找出卵巢，因此就算沒有發現，也無法證實卵
      巢已切除等情，固據高市立聯合醫院94年5月2日高市聯醫
      字第0940002573號函覆在卷（本院卷(二)第41頁）。
    2.但查：證人即上訴人之前配偶石勝國到庭證陳：「……甲
      ○○的確不是原告（上訴人，下同）親生，何人生的我也
      不清楚，上訴人抱來我都不過問」、「可能是一位姓劉的
      人士所生」、「原告跟我沒有生過小孩」云云在卷（原審
      卷第94頁）；另依證人傅冬妹證述：「我媽媽劉叔妹和上
      訴人是同一個媽媽所生（即我外婆先嫁姓劉的，後來離婚
      再嫁姓李的），即同母異父」、「我媽媽和上訴人是姐妹
      ，時有往來」、「是外婆看我媽媽生的小孩多（8 個），
      環境也不好，我外婆就說我媽媽生的一男、一女就給我阿
      姨（上訴人）養」、「甲○○（被上訴人）是我親生媽媽
      劉叔妹所生，我親生媽媽生甲○○的時候，我已經十幾歲
      了」、「我是大姐，甲○○稱呼我大姐」、「上訴人是我
      媽媽自己的妹妹，上訴人既然要小孩，就給她了」等語綦
      詳（本院卷(二)第50、51頁）。上開二證人之證詞，就上訴
      人未生育、被上訴人實係姓劉者所生之重要內容核相一致
      ，應堪採信。
    3.另參酌：上訴人若非真與被上訴人無血緣關係，而係謊報
      被上訴人為親生子者，衡情不會干冒服刑之風險，而向臺
      灣高雄地方法院檢察署檢察官自首違反刑法第214條偽造
      文書之犯行。
    4.被上訴人雖指摘：上訴人因年邁精神狀況恍惚云云，惟上
      訴人經前往高雄市立聯合醫院接受腦波及簡易智能狀態測
      驗，並無精神或智能異常狀態，有上開醫院92年9月2日診
      斷證明書足憑（本院卷(一)第58頁），可見被上訴人所指：
      上訴人因老邁而有失智之情形，顯乏實據。
    5.再輔以被上訴人於原審及本審無正當理由均逃避至醫院抽
      血鑑定，甚且不再到庭，則參照最高法院91年度台上字第
      2366號判決：「依民事訴訟法第367條準用同法第343條、
      第345條第1項規定，法院得以裁定命被上訴人提出該應受
      勘驗之標的物，被上訴人若無正當理由不從提出之命者，
      法院得審酌情形認他造即上訴人關於該勘驗標的物之主張
      ，或依該勘驗標的物應證之事實為真實，即受訴法院得依
      此對該阻撓勘驗之當事人課以不利益」之意旨。
    6.綜合上開說明，因認上訴人主張：被上訴人非伊所親生，
      應為真實。
七、綜上所述，上訴人主張：被上訴人非伊所親生，應屬真實。
    原審雖認定：被上訴人非上訴人所親生，惟兩造間仍存有擬
    制血親之收養關係，而為上訴人敗訴之判決，惟上訴人之真
    意在於確認被上訴人非其所親生，則原審未究明上訴人真意
    ，逕行審認兩造間之擬制血親關係存在，顯有未洽。上訴意
    旨指摘原判決不當，求予廢棄改判，為有理由，爰由本院廢
    棄改判如主文第2項所示。
八、本件事證已臻明確，兩造其餘攻防及舉證核與結論不生影響
    ，爰不再一一論述。
九、據上論結，本件上訴為有理由，依民事訴訟法第463條、第
    385條第1項前段、第450條、第78條，判決如主文。
中　　華　　民　　國　　94　　年　　7　　月　　20 　　日
                  民事第一庭    審判長法　官  張耀彩
　　　　　　　　　　　      　　　　　法　官  盧彥如
　　　　　　　　　　　      　　　　　法　官  林金吾
正本係照原本作成。
如不服本判決，應於收受送達後20日內向本院提出上訴書狀，其
未表明上訴理由者，應於提出上訴後20日內向本院補提理由書狀
（均須按他造當事人之人數附繕本）上訴時應提出委任律師或具
有律師資格之人之委任狀；委任有律師資格者，另應附具律師資
格證書及釋明委任人與受任人有民事訴訟法第466條之一第一項
但書或第二項（詳附註）所定關係之釋明文書影本。
中　　華　　民　　國　　94　　年　　7　　月　　20 　　日
　　　　　　　　　　　　　　　　　　　書記官  張淑芳
附註：
民事訴訟法第四百六十六條之一（第一項、第二項）：
對於第二審判決上訴，上訴人應委任律師為訴訟代理人。但上訴
人或其他法定代理人具有律師資格者，不在此限。
上訴人之配偶、三親等內之血親、二親等內之姻親，或上訴人為
法人、中央或地方機關時，其所屬專任人員具有律師資格並經法
院認為適當者，亦得為第三審訴訟代理人。
